【裁判字號】    92,台上,4442
【裁判日期】    920814
【裁判案由】    貪污
【裁判全文】
最高法院刑事判決                              九十二年度台上字第四四四二號
    上  訴  人  甲○○
    選任辯護人  林詮勝律師
    上  訴  人  乙○○
    選任辯護人  徐士斌律師
右上訴人等因貪污案件，不服台灣高等法院中華民國九十二年四月十七日第二審判決
（九十一年度上訴字第三二七七號，起訴案號：台灣板橋地方法院檢察署八十七年度
偵字第一０七三六號），提起上訴，本院判決如左：
    主  文
原判決撤銷，發回台灣高等法院。
    理  由
本件原判決認定上訴人甲○○係前台灣省合作金庫（已改制為合作金庫銀行股份有限
公司，下稱合庫）新莊支庫經理，負責綜理該支庫之放款授信、徵信及存款等業務；
上訴人乙○○係放款業務承辦人，均為依據法令從事公務之人員。江仁文、吳怡瑩夫
婦（均通緝中）為台北市榮安電腦股份有限公司（下稱榮安公司）、仁文科技有限公
司（下稱仁文公司）及迪系統股份有限公司（下稱迪公司）之實際負責人，於民
國七十九年十一月二十七日，以榮安公司名義，向合庫新莊支庫申貸客票融資，額度
為新台幣（下同）三百萬元，至八十年五月二十一日遞增額度至一千萬元，同年六月
二十九日動用額滿。同年六月二十七日，另以仁文公司名義辦理客票融資，額度八百
萬元，同年六月二十七日及八月十五日動用額滿。又於同年八月二十九日，以迪公
司名義辦理客票融資，額度七百萬元，同日動用額滿。甲○○、乙○○辦理上開客票
融資業務時，與江仁文、吳怡瑩共同基於圖利仁文公司等之概括犯意聯絡，明知「台
灣省合作金庫墊付國內票款融資作業要點」規定，經辦客票融資時，須審核交易憑證
正本（即統一發票存根聯）之真實性，並於其適當位置加蓋「合庫已辦融資，不得作
廢」字樣；各營業單位承辦人對於借戶提供擔保之應收遠期票據，應查證其票源、票
信，記載於明細表上。乃乙○○於審核時，發現江仁文、吳怡瑩檢附之交易憑證多為
影本，但甲○○則以榮安公司等沒有問題，違反上開作業要點，指示乙○○依影本查
核，准予融資。嗣榮安公司等申請動用融資時，均檢附東容企業有限公司（下稱東容
公司）設於彰化商業銀行斗六分行支票存款帳號一二三一號之支票，以供查核。乙○
○查核東容公司票信結果，明知其支票有退補紀錄（註銷），依規定不得供作客票融
資之擔保品，甲○○仍指示乙○○於職務上所掌之「支票存款戶信用調查委託書」或
「支票存款戶信用調查查覆書」公文書上，連續於八十年四月十七日、五月十七日、
五月三十日、六月七日、六月二十二日、六月二十六日、八月十五日及八月二十九日
虛偽登載東容公司之支票帳戶「無存款不足退票後申請註銷紀錄」，准許榮安公司等
動用融資，足以生損害於合庫新莊支庫之債權擔保，使仁文公司、迪公司分別獲得
八百萬元及七百萬元之票貼融資利益，並致合庫受有仁文公司五百三十五萬七千九百
九十九元、迪公司五百九十一萬七千九百二十七元之呆帳損害等情。爰撤銷第一審
之判決，改判論處上訴人等共同連續依據法令從事公務之人員，對於主管之事務，直
接圖利罪刑。固非無見。
惟查：(一)行為後法律有變更者，何者為最有利於行為人之法律，應就有關犯罪構成要
件及刑之加重或減輕等一切情形，綜合全部罪刑之結果而為比較適用。上訴人等行為
後，戡亂時期貪污治罪條例已於八十一年七月十七日修正公布，並修正名稱為貪污治
罪條例，修正前第六條第三款規定：對於主管或監督之事務，直接或間接圖利者，處
五年以上有期徒刑，得併科（銀元）三萬元以下罰金。第九條規定：犯同條例第四條
至第六條各款之罪，在偵查中自白者，得減輕其刑。修正後第六條第一項第四款規定
：對於主管或監督之事務，直接或間接圖利者，處五年以上有期徒刑，得併科新台幣
一百萬元以下罰金。第八條規定：犯同條例第四條至第六條之罪，在偵查中自白者，
得減輕其刑。而同條例復於八十五年十月二十三日修正公布，修正後第六條第一項第
四款規定：對於主管或監督之事務，直接或間接圖私人不法之利益者，處五年以上有
期徒刑，得併科新台幣三千萬元以下罰金；第八條第二項前段規定：犯同條例第四條
至第六條之罪，在偵查中自白，如有所得並自動繳交全部所得財物者，減輕其刑。九
十年十一月七日又修正同條第一項第四款為：對於主管或監督之事務，明知違背法令
，直接或間接圖自己或其他私人不法利益，因而獲得利益者，處五年以上有期徒刑，
得併科新台幣三千萬元以下罰金；第八條第二項偵查中自白減輕其刑之規定，則未修
正。倘行為人對於主管或監督之事務，明知違背法令，直接或間接圖自己或其他私人
不法利益，因而獲得利益者，俱符合行為時法、中間法及裁判時法之犯罪構成要件，
因其最高本刑均為五年以上有期徒刑，而關於罰金刑部分，則以行為時法即戡亂時期
貪污治罪條例所定（銀元）五萬元以下，對被告最為有利，自應適用行為時法處斷。
但行為人如於偵查中自白犯罪，且無犯罪所得者，依行為時法及八十一年七月十七日
修正公布之中間法，僅「得減輕其刑」，依裁判時法則應「減輕其刑」；以此比較結
果，又以裁判時法對被告最為有利。原判決以乙○○在法務部調查局台北市調查處所
為之自白，與事實相符，採為不利於上訴人等之認定（見原判決第七面第十行至第八
面第十行）；事實內並認定上訴人等圖利仁文公司及迪公司分別獲得八百萬元及七
百萬元之票貼融資利益，其本身無犯罪所得。如果無訛，乙○○既已在偵查中自白犯
罪，似有刑罰減輕之事由，乃原判決疏未就此為法律之比較適用，遽論以戡亂時期貪
污治罪條例第六條第三款之圖利罪，即嫌速斷。(二)甲○○於第一審法院具狀辯稱：稅
捐稽徵機關出售之統一發票，每張分為三聯，第一聯（存根聯）由發票人留底，第二
聯為抵扣聯，由發票人持向稅捐稽徵機關報稅，第三聯為收執聯，交由買受人收執；
因稅捐稽徵機關為配合發票人內部作業需要，常在第一聯即存根聯附加一張「副聯」
，供發票人遺失存根聯時，作為備用，兩者性質相同。因貸款戶常以存根聯遺失為由
，檢附「副聯」送查，致辦理此項業務審查時，無法判斷其真偽，加以榮安公司借貸
時，往來仍正常，致其得以三張重複票號之「存根聯」與「副聯」矇混送審等語（見
第一審卷第一宗第一六七頁背面至第一六八頁背面）。乙○○於原審亦稱：「我們於
核對發票影本與正本後，將已辦融資章戳蓋在存根聯或副聯中的一張即可，當時我只
蓋在存根聯或副聯其中一張而已，沒有兩張都蓋，榮安公司是拿未經蓋用已辦融資張
（章）戳的存根聯或副聯，於不同時間來申辦的，因此才未發現到……」等語（見原
審卷第一宗第四十三頁）。此與判斷上訴人等有無犯罪之故意，或屬作業上之疏失攸
關，原判決對於此項有利於上訴人等之辯解，未予調查，復未說明何以不足採納之理
由，亦有可議。上訴意旨指摘原判決違背法令，尚非全無理由，應認有撤銷發回更審
之原因。
據上論結，應依刑事訴訟法第三百九十七條、第四百零一條，判決如主文。
中      華      民      國    九十二    年      八      月     十四     日
                              最高法院刑事第四庭
                                  審判長法官  紀  俊  乾
                                        法官  黃  正  興
                                        法官  劉  介  民
                                        法官  陳  東  誥
                                        法官  洪  明  輝
      右正本證明與原本無異
                                              書  記  官
中      華      民      國    九十二    年      八      月     十八     日
                                                                        Ｔ


司法院資訊處製作；財團法人民間司法改革基金會備份。
